---
title: "Istotność zmiennych"
---

```{r setup, include=FALSE}
knitr::opts_chunk$set(
	echo = FALSE,
	message = FALSE,
	warning = FALSE,
	cashe = TRUE,
	dev="png", dev.args=list(type="cairo"), dpi = 300
)
```

```{r echo = FALSE}
library(dplyr)
library(tidyr)
library(foreign)
library(openxlsx)
library(ggplot2)

library(rgdal)
library(sp) # do tworzenia centroidow
library(maptools)
library(rgeos)
library(RColorBrewer)
library(ggmap)

library(geospacom)
library(spdep)

library(grid)

library(leaflet)
library(widgetframe)

# ###################################################################
# Setting working directory and loading data
# ###################################################################
if(Sys.info()["sysname"] == "Windows"){
    main_dir <- "D:/Osobiste/GitHub"
} else {
    main_dir <- "/home/rstudio/"
}
setwd(main_dir)

source("EP2019/scripts/functions.R", encoding = "UTF-8")

load("EP2019/data/dataset.RData")

```

W części poświęconej istotności zmiennych przedstawiono próbę oceny relatywnej istotności poszczególnych zmiennych w objaśnianiu wyniku PiS oraz zmiany poparcia dla tej partii. W tym celu wykorzystano dwa różne podejścia. 

W pierwszym zdekomponowano wpływ poszczególnych zmiennych na wartość $R^2$ w modelu OLS. Wyznaczona w ten sposób wartość mówi jaki procent zmienności wyniku PiS na poziomie powiatów objaśnia dana zmienna. Do dekompozycji wartość $R^2$ wykorzystano funkcję *calc.relimp* z pakietu [relaimpo](https://www.rdocumentation.org/packages/relaimpo/versions/2.2-3).

Drugi sposób wyznaczenia kluczowości poszczególnych zmiennych wykorzystuje jeden z popularniejszych modeli z zakresu uczenia maszynowego, czyli las losowy. W tym modelu kluczowość mówi o ile procent wzrasta błąd średniokwadratowy (MSE), gdy wartości danej zmiennej podda się permutacji, czyli gdy losowo zamienia się miejsca wystąpienia danych wartości.

<br>


# Wynik PiS 2019

Na podstawie obu metod można wnioskować, że najistotniejszym czynnikiem wpływającym na poparcie dla partii rządzącej jest stopień konserwatyzmu w danym regionie. Czym bardziej konserwatywny powiat, tym lepszy wynik uzyskał PiS. Na kolejnym miejscu znalazł się poziom wykształcenia. Mniej istotne okazały się zmienne związane z głównymi programami wyborczymi partii rządzącej, czyli *500+* oraz *Emerytura+*. Niemniej, na podstawie przedstawionych wykresów można zauważyć, że wartość transferów z programu *500+* w przeliczeniu na jednego miekszkańca wyjaśnia 8% zmienności poparcia PiS w wyborach do PE.

<br>

```{r echo = FALSE, fig.width=2.2, fig.height=1.6, fig.align = 'center', results='asis'}
variables_DF <- data.frame(variable = c("unempl_2019_04", "unempl_2019_04_log", "unempl_factor", "salary_log", 
                                        "pop_density_log", 
                                        "frekwencja", "primary_uneducated_perc",
                                        "partners_perc_log", "benefit_500_pp", "elderly_perc", 
                                        "flood", "votes_2015_psl_perc", "votes_2015_kukiz_perc"),
                           variable_name = c("Bezrobocie", "Logarytm bezrobocia", "Spadek bezrobocia", "Średnia płaca",
                                             "Gęstość zaludnienia", "Frekwencja 2019",
                                             "Wykształcenie",
                                             "Partnerzy", "500+", "Osoby 60+",
                                             "Powódź", "PSL 2015", "Kukiz 2015"))

load(paste0(main_dir, "/Data/EP2019/models_PiS_2019.RData"))

OLS_variables_importance(model_OLS, variables_DF, 
                        plot_title = "Dekompozycja zmienności poparcia PiS")
```

<br>

```{r echo = FALSE, fig.width=2.2, fig.height=1.6, fig.align = 'center', results='asis'}
# Random forest importance
# https://explained.ai/rf-importance/

RF_variables_importance(dataset, formula_votes_2019, variables_DF, 
                        plot_title = "Waga zmiennych w wyjaśnianiu poparcia PiS")
```

<br> <br>

# Zmiana poparcia PiS

Analiza istotności zmiennych w odniesieniu do zmiany poparcia PiS dostarcza bardzo interesujących wniosków, ponieważ najistotniejszą zmienną okazał się poziom poparcia PSL w 2015 r. Może to wskazywać na to, że duża część wrostu poparcia PiS wynika z przystąpienia przez PSL do Koalicji Europejskiej. Do podobnego wniosku można dojść analizując mapy przedstawiające zmianę poparcia PiS oraz wynik PSL z 2015. Największy wzrost PiS odnotował w powiatach, w których PSL miał ponad kilkanaście procent poparcia.

Zdecydowanie mniej istotne w wyjaśnianiu zmiany poparcia partii rządzącej okazały się programy *500+* oraz *Emerytura+*. Jednocześnie, istotniejsza od wskazanych programów okazała się zmienna odzwierciedlająca stopień konserwatyzmu, czyli *Partnerzy*.

```{r echo = FALSE, fig.width=2.2, fig.height=1.6, fig.align = 'center', results='asis'}

load(paste0(main_dir, "/Data/EP2019/models_diff_2019.RData"))

OLS_variables_importance(model_OLS, variables_DF, 
                        plot_title = "Dekompozycja zmienności zmiany poparcia PiS")
```


<br>

```{r echo = FALSE, fig.width=2.2, fig.height=1.6, fig.align = 'center', results='asis'}

# Random forest importance
# https://explained.ai/rf-importance/

RF_variables_importance(dataset, formula_diff, variables_DF, 
                        plot_title = "Waga zmiennych w wyjaśnianiu zmiany poparcia PiS")
```