---
title: "Wizualizacja przestrzenna"
---


```{r setup, include=FALSE}
knitr::opts_chunk$set(
	echo = FALSE,
	message = FALSE,
	warning = FALSE,
	cashe = TRUE,
	dev="png", dev.args=list(type="cairo"), dpi = 300
)
```

```{r echo = FALSE}
library(dplyr)
library(tidyr)
library(foreign)
library(openxlsx)
library(ggplot2)

library(rgdal)
library(sp) # do tworzenia centroidow
library(maptools)
library(rgeos)
library(RColorBrewer)
library(ggmap)

library(geospacom)
library(spdep)

library(grid)

library(leaflet)
library(widgetframe)

# ###################################################################
# Setting working directory and loading data
# ###################################################################
if(Sys.info()["sysname"] == "Windows"){
    main_dir <- "D:/Osobiste/GitHub"
} else {
    main_dir <- "/home/rstudio/"
}
setwd(main_dir)

source("EP2019/scripts/functions.R", encoding = "UTF-8")

load("EP2019/data/dataset.RData")

# mapa <- readOGR(dsn = "Maps/Powiaty/powiaty.shp")
# mapa <- spTransform(mapa, "+proj=longlat")
load("EP2019/data/map_simplified.RData")
mapa <- merge(y = dataset, x = mapa, by.x = "jpt_kod_je", by.y = "TERYT")

```

Na poniższych mapa można zobaczyć wyniki wyborów do Parlamentu Europejskiego w 2019 r. zmianę poparcia głównych partii w stosunku do ich wyników z 2015 r. oraz główne zmienne społeczno-demograficzne oraz gospodarcze. 

**Uwaga** ze względu na ograniczoną funkcjonalność pakietu *Leaflet* przed zmianą mapy należy najpierw odznaczyć obecną mapę, a dopiero póżniej wskazać kolejną.

<br><br>

#Poparcie w wyborach do PE 2019
```{r echo = FALSE, fig.width=7, fig.height=8, fig.align = 'center', results='asis', cache=FALSE}
num_var <- 7
plot_leaflet_map_groups(mapa, variables_to_plot = c("votes_pis_perc", "votes_ke_perc", "votes_wiosna_perc", "votes_konfederacja_perc", "votes_kukiz_perc", "votes_razem_perc", "frekwencja"),
                        groups_names = c("PiS", "KE", "Wiosna", "Konfederacja", "Kukiz", "Razem", "Frekwencja"), 
                        name_of_region = "nazwa",
                        popup_texts = rep("Poparcie: ", num_var),  end_texts = rep("%", num_var), 
                        legend_digits = c(rep(0, 2), rep(1, 5)), popup_round = 2, frame_height = 500)
```

<br><br>

#Zmiana poparcia w odniesieniu do wyborów do sejmu z 2015 r.
```{r echo = FALSE, fig.width=7, fig.height=8, fig.align = 'center', results='asis', cache=FALSE}
num_var <- 6
plot_leaflet_map_groups(mapa, variables_to_plot = c("votes_pis_perc_diff", "votes_ke_perc_diff", "votes_konfederacja_perc_diff", "votes_kukiz_perc_diff", "votes_razem_perc_diff", "frekwencja_diff"),
                        groups_names = c("PiS", "KE", "Konfederacja", "Kukiz", "Razem", "Frekwencja"), 
                        name_of_region = "nazwa",
                        popup_texts = rep("Poparcie: ", num_var),  end_texts = rep("%", num_var), 
                        legend_digits = c(rep(0, 2), rep(1, 4)), popup_round = 2, frame_height = 500)
```

<br><br>

#Zmianne społeczno-demograficzne i gospodarcze
```{r echo = FALSE, fig.width=7, fig.height=8, fig.align = 'center', results='asis', cache=FALSE}
num_var <- 6
plot_leaflet_map_groups(mapa, 
                        variables_to_plot = c("partners_perc", "benefit_500_pp_nom", "elderly_perc", "pop_density_log", "unempl_2019_04", "salary", "primary_uneducated_perc"),
                        groups_names = c("Partnerzy", "500+ na osobę", "Osoby 60+", "Zaludnienie", "Bezrobocie", "Zarobki", "<= Podstawowe"), 
                        name_of_region = "nazwa",
                        popup_texts = c("Związki nieformalne: ", "500+ na osobę: ", "Osoby w wieku 60+: ", "Logarytm gęstość zaludnienia: ", "Bezrobocie 04.2019: ", "Średnia pensja 2017: ", "Wykształcenie podstawowe lub niższe: "),  
                        end_texts = c("%", "zł", "%", " os/km2", "%", "zł", "%"), 
                        legend_digits = c(1, 0, 1, 0, 1, 0, 1), popup_round = 2, frame_height = 500)
```
